臺灣臺北地方法院刑事判決　　　　　　　　　　　　　九十三年度訴字第四六三號
　　公　訴　人　臺灣臺北地方法院檢察署檢察官
　　被　　　告　甲○○
　　選任辯護人　陳信亮律師
右列被告因妨害自由等案件，經檢察官提起公訴（九十三年度偵字第四五一五號），
本院判決如左：
    主  文
甲○○教唆私行拘禁，處有期徒刑肆月，如易科罰金，以佰元折算壹日。
    事  實
一、緣甲○○（綽號「麥克」，原係臺北市政府警察局中山分局中山一派出所員警，
    已於九十一年九月間停職）於民國九十一年十月間，受林姓不知名之成年女子請
    託處理丙○○積欠劉碩惠新臺幣（下同）五千三百萬元之債務問題，因該筆債務
    原已經法院裁判等合法管道均無法處理，思及友人乙○○（綽號「鐵豹」，另經
    臺灣基隆地方法院檢察署檢察官偵查起訴，並經臺灣高等法院以九十二年度囑上
    重訴字第一號就此部分及其餘參與「太陽會」組織犯罪之部分，處有期徒刑九年
    六月）與黑道「太陽會」成員往來密切，若將該筆債務交其處理，可預見乙○○
    將以暴力等非法手段解決，竟基於教唆之故意，於九十一年十月二十四日前某日
    晚間，在臺北市○○區○○街某「ＰＵＢ」店內，將劉碩惠之債權文件交付乙○○，約定以討得債務金額之三、四成為代價，唆使本無向丙○○暴力討債意思之
    乙○○向丙○○強行索債。乙○○乃起意，先囑太陽會組長陳祥麟、洪進雄二人
    出面與丙○○協商，經丙○○同意先償還部分款項，因此於九十一年十月二十四
    日，指示陳祥麟、洪進雄二人約丙○○於當日下午五時許，至臺北市○○路○段
    一六號二樓福華飯店二樓「麗香苑」咖啡廳見面，洪進雄即依命去電丙○○通
    知出面處理，再邀同太陽會成員段存祺、蔡懷興、廖文彬、阮安勝、連俊宏及黃
    昌泰等人，共往福華飯店內外待命，隨時掌握事件之狀況。乙○○及劉川園抵達
    福華飯店外，指定陳祥麟出面進入福華飯店與丙○○會談後，即先行離開轉往周
    超雲所經營位於臺北縣樹林市○○路二七八號二樓之「茶室卡拉ＯＫ店」內指揮
    。嗣丙○○抵達「麗香苑」咖啡廳後，向陳祥麟、洪進雄表示當日無法還錢，陳
    祥麟以行動電話告知乙○○，乙○○據報十分不悅，頓生將丙○○強行帶至樹林
    卡拉ＯＫ店以強迫其還款，旋即指示陳祥麟強行將丙○○帶往前述「卡拉ＯＫ店
    」，陳祥麟受命即與現場之洪進雄、蔡懷興、廖文彬、黃昌泰等人共同基於妨害
    自由之犯意聯絡，洪進雄負責與陪同丙○○同往福華飯店之朋友「蔡先生」繼續
    談話，蔡懷興下樓駕駛渠所有車號ＣＵ｜七八八九號自用小客車在福華飯店門口
    等待，陳祥麟則向丙○○佯稱要前往他處洽談債務，丙○○不疑有他而同意，陳
    祥麟等人即同丙○○離開福華飯店，坐上前述蔡懷興所駕駛之自用小客車。陳祥
    麟等人見丙○○上鉤為防止其逃跑，由陳祥麟、廖文彬分別坐在丙○○二側，並
    命其取下眼鏡，廖文彬再以衣服蓋住其頭部，黃昌泰則命丙○○將上身趴下，以
    此非法之方法剝奪丙○○之行動自由後，將丙○○帶至前揭「茶室卡拉ＯＫ店」
    之二樓某包廂內，由乙○○、劉川園、陳祥麟等人輪流喝令丙○○先籌措一千萬
    返還，其等始願將之釋放，乙○○進而對丙○○恐嚇稱如果不還錢，就會有事等
    語，致生危害於丙○○生命、身體之安全。此時段存祺、何錦晃亦抵達該卡拉Ｏ
    Ｋ店包廂內參與私行拘禁丙○○之行為，丙○○見狀心生畏懼，頻以所有之行動
    電話向其兄鄭楠盛請求代為籌款。期間黃昌泰、蔡懷興、連俊宏及阮安勝乃接續
    持蔡懷興事先準備之藤條，輪番毆打丙○○之手心、腳底及臀部（褪去長褲）而
    加以凌辱，造成丙○○受有頭部外傷合併右臉頰撕裂傷、雙臂、右頰、雙足及右
    手挫傷等傷害（此傷害部分未據告訴），即將昏迷，始停止繼續毆打丙○○。嗣
    乙○○、蔡懷興、劉川園為處理其他事務暫時先行離去，仍由陳祥麟、洪進雄、
    段存祺、廖文彬、何錦晃、黃昌泰、連俊宏、阮安勝繼續看管丙○○。迄當晚十
    一時許，員警進入前述卡拉ＯＫ店臨檢，洪進雄、黃昌泰、陳祥麟、廖文彬、阮
    安勝、連俊宏、段存祺等人見狀即留下丙○○，由該卡拉ＯＫ店後門逃逸，丙○○始由警方救出重獲自由。
二、案經臺灣基隆地方法院檢察署檢察官簽分呈請臺灣高等法院檢察署檢察長核轉臺
    灣臺北地方法院檢察署檢察官偵查起訴。
    理  由
一、訊據被告甲○○就其原係警員，而知悉另案被告乙○○係黑道人士，於取得劉碩
    惠所有、對丙○○之五千三百萬元債權憑證後，仍在前揭時地轉交乙○○，而其
    後債務人丙○○即經乙○○、劉川園、陳祥麟、洪進雄、段存祺、廖文彬、何錦
    晃、蔡懷興、連俊宏、阮安勝、黃昌泰等人以私行拘禁、暴力毆打方式索討上述
    債務等事實，固不否認，惟仍矢口否認有何教唆他人妨害自由之犯行，辯稱：係
    因聽聞乙○○經營有合法之債務處理公司，故轉請乙○○評估是否可以處理，並
    未允諾任何代價，亦尚未正式委託討債，對於乙○○以暴力方式討債事先並不知
    情，更未參與云云。經查：
  (一)被告明知另案被告乙○○係黑道人士，於受託處理劉碩惠對丙○○之五千萬元債
    務後，仍轉交全部之債權憑證予乙○○，致與本件毫無相干之乙○○為索討債務
    等事實，除據被告坦承不諱外，核與另案被告乙○○、陳祥麟、洪進雄證述情節
    相合；證人丙○○積欠證人劉碩惠五千三百萬元，而證人劉碩惠另書立委託書交
    由林姓女子處理等情，亦經證人劉碩惠證述明確，且有借據、委託書、臺灣臺北
    地方法院八十九年促字第三八一八六號支付命令、支付命令確定證明書、執行命
    令在卷可稽。再於被告交付債權憑證後之數日，債務人丙○○即經另案被告乙○○、劉川園、陳祥麟、洪進雄、段存祺、廖文彬、何錦晃、蔡懷興、連俊宏、阮
    安勝、黃昌泰等人以私行拘禁、暴力毆打、恐嚇方式索討債務乙節，亦經被害人
    丙○○之指訴歷歷，且另案被告乙○○（亦為本件證人）、陳祥麟、洪進雄、蔡
    懷興、段存祺、廖文彬、黃昌泰、阮安勝等人，亦於臺灣基隆地方法院九十二年
    度矚重訴字第一號、臺灣高等法院九十二年度矚上重訴字第一號案件中，於偵查
    檢察官、法院審理時供稱綦詳，並經臺灣基隆地方法院、臺灣高等法院就私行拘
    禁被害人丙○○部分判決有罪（尚未確定），已經調卷查閱屬實，並有上開案件
    偵查卷影本、上開二件刑事判決在卷可稽。是被告教唆原無犯意之另案被告乙○○，以私行拘禁、恐嚇方式索討債務之事實，堪以認定。
  (二)被告雖辯稱：僅請乙○○之應收帳款公司評估債權，並未請求索討，且有法院判
    決何需以非法方式討債云云。惟：
    1.被告於交付處理債務時，係稱：因此筆欠款積欠已久，視乙○○等人有無辦法
      處理，處理之後最少有三成利潤等語，此節業經證人乙○○於本院審理時結證
      明確（見本院九十三年六月七日筆錄），是被告所辯僅係「評估」並非「委託
      」云云，實無可信。
    2.就應收帳款公司之部分，另被告初於本院調查時，供稱：係將債務交給乙○○
      處理，因乙○○有一家應收帳款公司，並曾見其營利事業登記證等語（見本院
      九十三年五月十三日筆錄），惟證人乙○○初於偵查中稱：甲○○要求處理之
      債務，伊叫陳祥麟處理，因陳祥麟當時有開設一家公司幫人討債等語（見九十
      二年度他字第八五一七號卷第九二頁），復於本院則改稱：應收帳款公司係洪
      進雄友人經營，並不知姓名等語，除證人前後證詞反覆，外被告與證人二人就
      何人經營之「應收帳款公司」描述亦屬迥異。且證人乙○○雖配合為有「應收
      帳款公司」介入之詞，然竟證稱係：洪進雄友人有牌，故將債務交予陳祥麟、
      洪進雄，由陳祥麟、洪進雄「借牌」等語（見本院九十三年六月七日筆錄），
      惟倘確實有此「應收帳款公司」存在，何能「借牌」？實際將債務轉介，交由
      該公司處理即可，又何需「借牌」？被告何以不能實際與實際之「應收帳款公
      司」洽談？再被告、證人乙○○亦均供承並未簽署任何一般「委託代收應收帳
      款」內容之契約，故被告就委託合法之應收帳款公司、因乙○○所有之應收帳
      款公司請其評估云云，亦無可採。
    3.被告原任臺北市臺北市政府警察局中山分局中山一派出所之員警，就乙○○、
      陳祥麟、洪進雄等人均係黑道人士，其暴力色彩濃厚乙節，知之甚詳；則被告
      既握有本件已經法院裁判確定證明，豈有不知可依法院等正當程序索討之理？
      倘依正當程序尚未能獲得滿足之債權，委託與法院毫不相涉、無法掌控之黑道
      人士，又如何能期待以和平方式獲得滿足？是以證人乙○○所指：被告委託處
      理債務時，僅稱「儘量以合法方式」，並未明確指示索討方式等情，且以被告
      事實上明知黑道人士有暴力索債之可能，仍予委任，更亦無任何監督索討過程
      、放任討債之行為相參，被告就受委託人乙○○處理債務將以非和平之手段即
      強押、拘禁、毆打等暴力手段代為索債等情，即有所認識，其教唆他人妨害自
      由之故意甚明。被告所辯：有合法債權自不需以非法手段索債之必要，不知有
      暴力可能云云，委無可取。
二、核被告教唆他人為私行拘禁等妨害自由之行為，係犯刑法第三百零二條第一項私
    行拘禁罪，被告教唆他人私行拘禁，屬教唆犯，應依所教唆之私行拘禁罪論處。
    又按刑法第三百零二條第一項、第三百零四條第一項及第三百零五條之罪所保護
    之法益均為人之行動自由，罪質相同，而第三百零二條第一項之法定刑較其他二
    罪為重，且處罰之範圍包括私行拘禁及其他非法方法剝奪人之自由，所謂非法方
    法包括強暴、脅迫、恐嚇等情事在內；刑法第三百零二條之妨害自由罪，係妨害
    他人自由之概括規定，如以使人行無義務之事，或妨害人行使權利為目的，而其
    強暴脅迫復已達於剝奪人行動自由之程度，即只成立本罪，不應再依同法第三百
    零四條或第三百零五條論處。故於私行拘禁或以其他非法方法剝奪人之行動過程
    中，有對被害人施加恐嚇行為，自屬包含於妨害行動自由之同一意念之中，縱其
    所為，合於刑法第三百零五條恐嚇危害安全罪之要件，仍應視為剝奪行動自由之
    部分行為。（最高法院二十九年度台上字第三七五七號，七十四年度台上字第三
    四０四號判例要旨參照）因此，丙○○被私行拘禁期間，乙○○等人對其恐嚇等
    行為均為強暴、脅迫、恐嚇之非法手段，乃為妨害自由之犯罪行為之一，不另論
    罪，公訴人認被告亦涉有教唆刑法第三百零四條強制罪等情，尚有誤會。爰審酌
    被告曾為警務人員，不知潔身自愛，仍與黑道人士掛勾，愧為人民保母，仍為本
    件唆使暴力犯行，犯後更無何悔意，並衡量被告其餘犯罪之動機、目的、犯罪之
    手段、犯人之生活狀況、品行、智識程度、犯罪所生之危險或損害、犯罪後之態
    度等一切情狀，判處如主文所示之刑，並諭知易科罰金之折算標準。
三、公訴意旨另以：被告前開行為亦涉犯教唆傷害罪嫌等語。惟按刑法第二百七十七
    條第一項之傷害罪，依據同法第二百八十七條前段規定為告訴乃論之罪。而查，
    被害人丙○○遭到傷害後，分別九十一年十二月二十四日製作警訊筆錄，九十二
    年一月十七日、三月五日製作偵查筆錄，雖詳述其遭到妨害自由及傷害之始末，
    然並未就其遭到傷害之告訴乃論之罪，表示提起告訴請求依法訴追之意思。而刑
    法就特定犯罪明訂為告訴乃論之罪，係給予被害人選擇是否訴追之權利，即就該
    告訴乃論之罪不若非告訴乃論之罪，凡偵查犯罪機關知悉有犯罪之情況，即應主
    動偵辦，就告訴乃論之罪雖偵查犯罪機關知有犯罪情節，但如未經被害人表示提
    起告訴之意思，則欠缺訴追要件，因此告訴人是否提起告訴應以明確之意思表示
    ，如僅陳述犯罪情節，要難認已提出告訴。本件被害人丙○○雖於提及其遭到妨
    害自由過程中一併敘述遭到傷害，但並未就該告訴乃論之罪表示告訴，因此應認
    丙○○並未就其遭到傷害之犯行提起告訴，則此告訴乃論之罪未經合法告訴（前
    揭臺灣高等法院九十二年度矚上重訴字第一號就廖文彬被訴傷害丙○○部分，亦
    同此見解），然因公訴人認此部分與前揭論罪部分有裁判上一罪關之係，爰不另
    為不受理之諭知。
據上論斷，應依刑事訴訟法第二百九十九條第一項前段，刑法第二十九條第一項、第
二項、第三百零二條第一項、第四十一條第一項前段，罰金罰鍰提高標準條例第一條
前段、第二條，判決如主文。
本案經檢察官楊仲萍到庭執行職務
中　　　華　　　民　　　國　　九十三　　年　　　六　　　月　　二十三　　日
                             臺灣臺北地方法院刑事第六庭
                                   審判長法官  李英勇
                                       法  官  曾正龍
                                       法  官  郭惠玲
如不服本判決，應於判決送達後十日內，向本院提出上訴狀。
右正本證明與原本無異。
中　　　華　　　民　　　國　　九十三　　年　　　六　　　月　　二十五　　日
                                       書記官  鄭雅文
附錄本案論罪科刑法條全文：
刑法第三百零二條  剝奪他人行動自由罪
私行拘禁或以其他非法方法，剝奪人之行動自由者，處五年以下有期徒刑、拘役或三
百元以下罰金。
因而致人於死者，處無期徒刑或七年以上有期徒刑，致重傷者，處三年以上十年以下
有期徒刑。
第一項之未遂犯罰之。
